臺灣高等法院臺中分院刑事裁定
111年度毒抗字第1060號
抗  告  人  
即  被  告  黃彥棠
上列抗告人因聲請觀察勒戒案件，不服臺灣臺中地方法院中華民
國111年9月26日裁定（111年度毒聲字第997號）提起抗告，本院
裁定如下：
    主  文
抗告駁回。
    理  由
一、本件抗告意旨略以：抗告人即被告甲○○（下稱抗告人）因平時負擔家中生活開銷，經濟上備感壓力，一時大意而施用毒品，惟遭警查獲時即主動坦承施用毒品之犯行，並將毒品交予員警扣案。本件檢察官聲請觀察勒戒前，未使抗告人知悉觀察勒戒之法律要件及效果，亦無給予抗告人就是否觀察勒戒或以替代處分為之，有事前陳述之機會；而檢察官之聲請書根本未送達抗告人，原審又未開庭，致其無法於法院裁定前陳述意見，本件所有程序均以書面審查，明顯對於抗告人聽審權之保障不足，已屬違法不當。況依「毒品戒癮治療實施辦法及完成治療認定標準」第2點第1項、第2項、第6點第1項等規定，足認行政院基於立法者授權，對於初犯者之毒癮治療方式，採行觀察勒戒及附命緩起訴處分之雙軌模式，即使為3年內再犯者，檢察官亦得參酌行為人之特殊情狀，選擇逕行起訴或仍為緩起訴處分。惟卷內並無任何資訊足供裁量，難以判斷檢察官選擇聲請觀察、勒戒之裁量是否合法。且為保全抗告人訴訟權，懇請於抗告程序中開庭訊問，以給予抗告人事後陳述之機會。抗告人自承本次施用毒品犯行，倘對其進行觀察、勒戒，勢將影響其工作，而對家中經濟來源造成影響，更陷抗告人及其母親於生活困頓之中。原審貿然准許檢察官對抗告人所為觀察、勒戒之聲請，有違比例原則而裁量違誤。請撤銷原裁定，逕行駁回檢察官之聲請等語。
二、按毒品危害防制條例第20條第1項規定，犯第10條之罪者，
    檢察官應聲請法院裁定，令被告入勒戒處所觀察、勒戒，其
    期間不得逾2月。另按毒品危害防制條例第24條第1項亦明定
    ：本法第20條第1項之程序，於檢察官先依刑事訴訟法第253
    條之1第1項、第253條之2第1項第4款至第6款或第8款規定，
    為附命完成戒癮治療之緩起訴處分時，不適用之。現行對於
    施用毒品者之刑事政策，對於「初犯」或「3年後再犯」者
    之處置，採取「觀察、勒戒或強制戒治」及「多元附條件緩
    起訴處分」（含「附命完成戒癮治療」）併行之雙軌模式，
    其中「附命完成戒癮治療緩起訴」之執行，係以社區醫療（
    機構外醫療體系）處遇替代監禁式治療，使施用毒品者得繼
    續正常家庭及社會生活，尚非集中於勒戒處所受監所矯正、
    管理而具有「收容」或「處罰」外觀者，所可比擬，於機構
    外之戒癮治療難達其成效時，再施以機構內之強制處遇，亦
    屬循序漸進之合理矯正方式，因此「附命完成戒癮治療緩起
    訴」之被告縱使完成「戒癮治療」，應仍難認等同於觀察、
    勒戒或強制戒治已執行完畢。而是否為緩起訴之戒癮治療處
    分，係法律賦予檢察官偵查裁量結果之裁量權限，並非施用
    毒品者所享有之權利，或有依其意願選擇之餘地，毒品危害
    防制條例亦未揭諸「緩起訴之戒癮治療」應優先於「觀察、
    勒戒」之規定；又該條例規定之觀察、勒戒處分及附條件緩
    起訴處分，何者對於施用毒品者較為有利，端在何種程序可
    以幫助施用毒品者戒除施用毒品之行為，尚非可由法院逕行
    認定附條件緩起訴處分對施用毒品者必然較為有利。且毒品
    危害防制條例規定之觀察、勒戒處分，係一種針對施用毒品
    者潛在危險所為預防、矯正措施之保安處分，目的係為斷絕
    施用毒品者之身癮及心癮，並屬強制規定；法院原則上應尊
    重檢察官職權之行使，除檢察官之判斷有違背法令、事實認
    定有誤或其裁量有重大明顯瑕疵外，尚不得任意指為違法。
三、經查：
（一）抗告人基於施用第二級毒品MDMA即3,4-亞甲基雙氧甲基安
      非他命（俗稱搖頭丸）之犯意，於民國108年11月13日16
      時50分許，在臺中市西屯區市政北七路某處統一超商前停
      放之汽車內，以飲用摻有第二級毒品MDMA飲料之方式，施
      用第二級毒品MDMA，業據其於偵查中坦承不諱（詳參毒偵
      字卷第52頁）。嗣於同日17時40分許為警盤查，抗告人主
      動交付標示「DIABLO」彩色包裝毒咖啡包2包、第三級毒
      品愷他命1包，並經警徵得其同意採集尿液送驗，結果呈M
      DMA陽性反應，有採集尿液（送驗）採證同意書、臺中市
      政府警察局第二分局委託檢驗尿液代號真實姓名對照表、
      詮昕科技股份有限公司出具之濫用藥物尿液檢驗報告在卷
      可稽（詳參毒偵卷第24至25頁，核交卷第5頁），足認抗
      告人之自白與事實相符，堪可採信。原審依憑檢察官之聲
      請，裁定抗告人應送勒戒處所觀察、勒戒，自屬有據，其
      事實認定並無錯誤。
（二）抗告人本次施用MDMA犯行，經臺灣臺中地方檢察署檢察官
      以108年度毒偵字第4221號為附命完成戒癮治療之緩起訴
      處分確定，緩起訴期間為109年6月22日起至111年6月21日
      止，惟抗告人於上開緩起訴處分期間之109年12月5日及同
      年月17日均另犯竊盜罪，經同署檢察官分別以110年度偵
      字第20165號、111年度偵字第5795號聲請簡易判決處刑，
      由臺灣臺中地方法院以110年度中簡字第2378號、111年度
      中簡字第539號判決分別為有罪判決確定，嗣經臺灣臺中
      地方檢察署檢察官依刑事訴訟法第253條之3第1項第1款，
      以111年度撤緩字第188號撤銷上開緩起訴處分確定，有上
      開緩起訴處分書、臺北市立聯合醫院松德院區之二級毒品
      緩起訴戒癮治療結案報告單、診斷證明書、刑案系統觀護
      終結原因表、前揭起訴書、撤銷緩起訴處分書、刑事簡易
      判決及臺灣高等法院被告前案紀錄表附卷可參。是抗告人
      雖已履行完成戒癮治療，然依前開說明，不應賦予其已受
      「觀察、勒戒或強制戒治」執行完畢之同等效力，上開緩
      起訴處分既遭撤銷確定，檢察官依法必須針對抗告人該次
      施用毒品犯行，再為繼續偵查或起訴；又抗告人並未有觀
      察、勒戒或強制戒治執行完畢紀錄，有臺灣高等法院被告
      前案紀錄表在卷可按，則檢察官對於抗告人本次施用第二
      級毒品MDMA犯行自不得逕行起訴，僅能繼續偵查，而可選
      擇聲請法院裁定觀察、勒戒，或者再為戒癮治療之緩起訴
      處分。故本件抗告人緩起訴處分既經撤銷，檢察官再為本
      次觀察、勒戒之聲請，於法並無違誤。
（三）抗告意旨雖指摘檢察官未依規定詢問抗告人有無意願接受
      戒癮治療，遽為觀察、勒戒之聲請，原審法院亦未給予抗
      告人陳述意見之機會，更未詳加調查審酌抗告人有何不適
      或不能為戒癮治療之證據及狀況，即逕為觀察、勒戒之裁
      定等語。惟毒品危害防制條例第24條第1項，係採行「觀
      察、勒戒」與「附條件之緩起訴」並行之雙軌模式，並無
      「附條件之緩起訴」應優先於「觀察、勒戒」之強制規定
      ，已如前述，故檢察官自得按照個案情形，依法裁量決定
      採行何者為宜。又毒品戒癮治療實施辦法及完成治療認定
      標準第2條規定，係指檢察官如依其職權擬擇採附命戒癮
      治療緩起訴處分時，應注意被告未來可能有無法完成戒癮
      治療之期程，並非規定被告倘無第2項各款情形即應給予
      附命戒癮治療緩起訴處分，況本件抗告人實有符合該項第
      1款規定之情形，已如前述，檢察官自不得再予以附命戒
      癮治療緩起訴之處分。另同法第4條第1項規定，僅就檢察
      官為戒癮治療之緩起訴處分前，應得參加戒癮治療被告之
      同意一事予以規定，而未規定檢察官向法院聲請觀察、勒
      戒前，亦應得被告之同意或徵詢其意願。是以檢察官是否
      為附條件（含附命完成戒癮治療）之緩起訴處分乃法律賦
      予檢察官之偵查裁量權，不得認為係施用毒品者所固有之
      權利，檢察官亦無義務於聲請書中說明不予被告附條件緩
      起訴處分之理由。本案檢察官審酌抗告人之犯罪情節、是
      否曾受觀察、勒戒等全案事證後，認以向法院聲請觀察、
      勒戒始能達成戒斷之目的，依毒品危害防制條例第20條第
      1項之規定向原審法院聲請裁定觀察、勒戒，而未對抗告
      人為附條件之緩起訴處分諭知，此乃檢察官職權之適法行
      使，其程序並無不合，難謂其判斷有何違背法令或其他裁
      量重大明顯瑕疵等情事，參諸前揭說明，本院自應予以尊
      重。縱使檢察官於聲請書內並未詳敘其裁量抗告人不適或
      不能為附條件緩起訴處分而選擇觀察、勒戒之具體理由，
      亦不致動搖法院應為上述觀察、勒戒裁定之判斷結果。
（四）再觀諸現行毒品危害防制條例全文，並無課以檢察官於聲
      請觀察、勒戒前或法院裁定前，應訊問被告是否同意觀察
      、勒戒之規定。又依毒品戒癮治療實施辦法及完成治療認
      定標準第4條規定「檢察官為附命完成戒癮治療之緩起訴
      處分前，應向被告說明緩起訴處分之應遵守事項，得其同
      意後，再指定其前往治療機構參加戒癮治療（第1項）。
      未成年之被告，並應得其法定代理人之同意（第2項）。
      」可知，受戒癮治療者必須自行前往治療機構接受戒癮治
      療並遵守一定事項，一旦違反，其緩起訴處分即有可能遭
      到撤銷，並由檢察官依法繼續偵查或起訴。故如檢察官欲
      依毒品危害防制條例第24條規定，以緩起訴方式替代觀察
      、勒戒時，自應訊問被告是否同意接受戒癮治療。不欲為
      緩起訴之戒癮治療時，則無訊問之規定。準此，縱檢察官
      於偵查中並未就應聲請觀察、勒戒或給予緩起訴處分之相
      關裁量要件予以訊問或法院未開庭訊問被告，均難謂違反
      正當法律程序（臺灣高等法院 110 年度毒抗字第1634號
      、110年度毒抗字第1635號刑事裁定均同此意旨）。則本
      案檢察官未主動訊問抗告人以調查其個人生活狀況及是否
      適合戒癮治療等情，而原審法院於裁定前，亦未再傳喚抗
      告人到庭陳述意見，或通知其以書面提出答辯，均難謂有
      何違背法定程序之可言。法院審查檢察官所提出聲請觀察
      、勒戒之程序規範，迄今未經司法院大法官組成之憲法法
      庭宣告違憲或認其違反聽審權之保障，相關法條亦未經修
      正公布或施行，抗告人猶執前詞指稱原審法院漠視其陳述
      意見權、聽審權，不符正當法律程序顯有違誤、有違比例
      原則、平等原則等語，非無誤會，亦不足採。　　　
（五）至於抗告理由所稱家庭經濟狀況、撫養家人等情，均屬抗
      告人平日生活狀況或工作態度之描述，此與其應否接受觀
      察、勒戒之判斷，本無必然關聯，亦非屬檢察官及原審法
      院應調查審酌之情形，更不足以憑此認為原裁定命抗告人
      觀察、勒戒有何疏誤。抗告人前經檢察官給予附命戒癮治
      療之緩起訴處分，雖已於緩起訴期間內完成戒癮治療，然
      抗告人無視其得於該段期間繼續維持正常家庭及社會生活
      之寬厚處遇，竟仍故意犯法定本刑有期徒刑以上之竊盜罪
      ，並經判決確定在案，終致先前之緩起訴遭受撤銷，顯見
      抗告人毫不珍惜檢察官對其所為之緩起訴處分，而自行錯
      失翻轉未來之契機，已無從期待檢察官反覆多次均給予緩
      起訴處分之寬容處置。抗告人既已輕忽檢察官對其所為緩
      起訴處分在先，待本件緩起訴處分遭撤銷後，再以其僅為
      初犯、檢察官及原審法院未能保障其聽審權利等語為辯，
      難認抗告人有何反思自省之意念，更無任何應予附加戒癮
      治療之緩起訴處分而從寬處理之情形。
（六）綜上所述，抗告人猶執前詞主張原裁定違法不當，難認有
      據，不足為取。本件抗告顯無理由，應予駁回。
四、據上論結，應依刑事訴訟法第412條，裁定如主文。
中　　華　　民　　國　　111 　年　　11　　月　　22　　日
          刑事第十二庭     審判長法　官  張  國  忠    
　　　　　　      　　　 　　    法　官  陳      葳 
　　　　　　　　　       　　　  法　官  高  文  崇
上列正本證明與原本無異。
不得再抗告。
　　　　　　　　　　　　   　　  書記官  施  耀  婷 
　　　　　　　　　　　　　　　　 
中　　華　　民　　國　　111 　年　　11　　月　　22　　日